臺灣高等法院民事判決
110年度勞上易字第90號
上  訴  人  何知行  
被上訴人    林彥甫即林彥甫議員辦公室

訴訟代理人  曾艦寬律師

上列當事人間請求確認僱傭關係存在等事件，上訴人對於中華民
國110年5月14日臺灣新竹地方法院110年度勞訴字第8號第一審判
決提起上訴，本院於111年1月5日言詞辯論終結，判決如下：
    主      文
上訴駁回。
第二審訴訟費用由上訴人負擔。
    事實及理由
壹、程序方面：
    按訴狀送達後，原告不得將原訴變更或追加他訴，但擴張或
    減縮應受判決事項之聲明者，不在此限。原告於判決確定前
    ，得撤回訴之全部或一部。但被告已為本案之言詞辯論者，
    應得其同意。分別為民事訴訟法第446條第1項準用第
　　255條第1項第3款、第262條第1項所明定。經查上訴人於原
    審聲明求為判決如附表一所示，經原審判決如附表二所示，
    上訴人就其敗訴部分聲明不服，提起上訴（見本院卷第17頁
    ）。嗣因被上訴人已開立非自願離職證明書並交付上訴人，
    上訴人乃撤回備位之訴且經被上訴人同意（見本院卷第59、
    226頁），則依上說明，應屬合法，先予敘明。
貳、實體方面：
一、上訴人主張：被上訴人為新竹市議會第10屆議員，伊於民國
    108年10月上旬與被上訴人締結不定期勞動契約（下稱系爭
    契約），擔任被上訴人之公費助理，於108年10月21日到職
    。惟被上訴人自109年9月28日起至109年10月5日通知伊免除
    勞務至系爭契約終止日、無須再進黨部、去找別的工作、工
    資照付等語。伊為履行給付勞務之義務，於前述期間之工作
    日皆至新竹市黨部聽候被上訴人指派工作，但被上訴人拒伊
    於門外，並於109年10月7日預告依勞動基準法（下稱勞基法
    ）第11條第5款規定，於109年10月31日終止系爭契約。被上
    訴人於勞資爭議調解期間終止系爭契約，違反勞資爭議處理
    法第8條規定，其終止為無效，兩造間僱傭關係仍屬存在。
    伊能勝任所擔任之工作，且被上訴人違反解僱最後手段性原
    則，其終止系爭契約並不合法。為此依系爭契約關係，求為
    判決如附表一所示（原審判決如附表二所示，上訴人就其敗
    訴部分提起上訴，嗣於本院審理中撤回備位之訴）。並上訴
    聲明：如附表三所示。
二、被上訴人則以：上訴人不服從伊之指揮監督，自109年5月起
    消極不配合工作指派，甚至刪除雲端工作資料，經伊多次勸
    導並調整上訴人之工作，上訴人之情形並無改善，兩造間關
    係對立，上訴人顯然違反勞工忠誠履行勞務給付義務，確有
    不能勝任工作情事，兩造間之僱傭關係已無存在可能性及必
    要性。伊於109年10月7日依勞基法第11條第5款規定向上訴
    人預告終止系爭契約，翌日並寄發存證信函予上訴人，並依
    法完成資遣通報，自屬合法等語，資為抗辯。並答辯聲明：
    上訴駁回。
三、兩造不爭執之事項：
  ㈠上訴人於108年10月21日與被上訴人訂立系爭契約，擔任被上
    訴人之公費助理。
  ㈡被上訴人於109年10月7日依勞基法第11條第5款規定，通知上
    訴人於109年10月31日終止系爭契約。
  ㈢兩造於109年11月23日經新竹市政府調解不成立。
  ㈣被上訴人已給付109年10月份薪資及資遣費共8萬1,202元予上
    訴人，被上訴人已提繳109年10月份2,187元並儲存於勞保局
    設立之上訴人勞工退休金個人專戶。
四、兩造爭執要點為：被上訴人依勞基法第11條第5款規定終止
    系爭契約，是否合法？兩造間僱傭關係是否存在？上訴人得
    否請求被上訴人給付薪資並按月提繳勞工退休金？茲就兩造
    爭點及本院得心證理由分述如下：
  ㈠按勞工對於所擔任之工作確不能勝任時，雇主得預告勞工終
    止勞動契約，勞基法第11條第5款定有明文。從而勞工提供
    之勞務，如無法達成雇主透過勞動契約所欲達成客觀合理之
    經濟目的，雇主即得解僱勞工，其造成此項合理經濟目的不
    能達成之原因，不僅指勞工在客觀上之學識、品行、能力、
    身心狀況，不能勝任工作者而言，即勞工主觀上「能為而不
    為」、「可以做而無意願做」，違反勞工應忠誠履行勞務給
    付之義務者，均屬該條款所謂「不能勝任工作」。再經雇主
    於其使用勞動基準法所賦予保護之各種手段後，仍無法改善
    情況下，始得終止勞動契約，以兼顧「解僱最後手段性」原
    則。至於解僱與勞工不能勝任之具體事實間應具相當之對應
    性，該具體事實之態樣、初次或累次、故意或過失、對雇主
    及事業所生之危險或損失、勞僱關係之緊密程度、勞工到職
    時間之久暫等，均為是否達到解僱之衡量標準。
  ㈡系爭契約第1條約定聘期自109年1月1日起至109年12月31日止
    ，有聘書影本可證（見原審調解卷第17頁），則據此足證系
    爭契約為定期契約，並非不定期契約。上訴人聲請調查上證
    5、原證37、原證38，待證事實為系爭契約為不定期契約云
    云，即無必要。上訴人又聲請調查上證1、上證6、民事答辯
    二狀、原審言詞辯論筆錄、被證10，待證事實為被上訴人於
    109年9月28日終止系爭契約云云。經查上訴人不爭執被上訴
    人通知上訴人於109年10月31日終止系爭契約，僅否認被上
    訴人終止系爭契約為合法，則此部分證據調查聲請，亦無必
    要。上訴人另聲請調查上證2，待證事實為上訴人並無終止
    系爭契約之意云云。經查被上訴人係依勞基法第11條第5款
    規定終止系爭契約，並非主張兩造合意終止系爭契約，則此
    部分證據調查聲請，仍無必要。
　㈢上訴人多次故意拒絕依被上訴人指示行事，復拒絕接受被上
    訴人之指揮監督，具體情形分別如下：
　⒈拒絕研究勞工保險相關問題：
　　被上訴人於109年5月12日指派上訴人研究下列問題：「死亡
    勞工之未成年子女可否請領勞工保險喪葬津貼」，上訴人回
    應稱：「不知道算不算只有發票的人都可申請……兒子不是出
    錢的人，還拿發票想去申請？……」，被上訴人稱：「當然不
    會是兒子去申請，因為根本就不用是家人」，上訴人則稱：
    「word檔說幫爸爸出錢辦理後事的人，可以申請喪葬津貼。
    的確不用家人呀。還是以後要改成任何人，比較像不用家人
    ？你覺得好嗎？……我對勞權的想法是真正從主從關係走到夥
    伴關係，但有人跟我說我太天真，工作上不可能有朋友，我
    不信，我試著跟老闆當朋友講私人的事……原來時代力量根本
    不想從主從關係走向夥伴關係」等語，有Line即時通訊軟體
    對話紀錄（下稱通訊對話紀錄）影本可稽（見原審卷第127
    至129、157頁）。則據此足證上訴人拒絕依照被上訴人指示
    研究勞工保險相關問題，核其性質即屬於不能勝任所擔任之
    工作。
  ⒉拒絕攜帶背心到指定地點：
　　被上訴人於109年6月19日指派上訴人於翌日上午9時30分帶
    名片並騎機車前往指定地點搭載被上訴人，被上訴人於翌日
    上午8時35分通知上訴人到指定地點搭載被上訴人，上訴人
    回應稱：「助理們的認知都是本人在場時不穿背心（名片也
    不用），實際上操作大部分也都是這樣的說，沒有統一……我
    在弄個東西，可能沒辦法九點的說，想說你昨天說九點半……
    我九點半前安排的事，因為要回你這個沒有統一的事，也都
    不能做好」，被上訴人稱：「你等等去辦公室吧，不用來載
    我了，如果今天不想上班可以休假，你現在狀態不適合跟我
    在外面跑」，上訴人則稱：「憑什麼說我工作不認真……裝睡
    還比較好……進步的政黨？主張勞權勞資關係要進步？還是你
    歧視我窮？歧視我學校差，比清交差？到808室找邱律師讓
    邱律師評評理……如果思想是建立在付錢就是老大；機會是我
    施捨、恩惠給你的。那真的是我對時代力量一開始就期待錯
    誤」等語，有通訊對話紀錄影本可稽（見原審卷第158至161
    頁）。則據此足證上訴人拒絕依照被上訴人指示攜帶背心到
    指定地點，核其性質即屬於不能勝任所擔任之工作。上訴人
    聲請命被上訴人舉證證明上訴人未攜帶背心，並聲請訊問證
    人林佳萱、調查上證8云云，即無必要。
  ⒊拒絕依規定請假：
　⑴被上訴人嗣後將上訴人之職務調整為內勤，惟上訴人於109年
    7月23日並未上班，經被上訴人詢問上訴人為何沒有請假，
    上訴人回應稱：「好感動，冷凍了一個月終於密我了，你怎
    麼知道我不在黨部啊？」，被上訴人稱：「你的狀態讓我認
    為不適合交代你太繁重的工作……你現在自己認為的工作型態
    ……就只適合待在辦公室，不方便在外面跑」，上訴人則稱：
    「真不明究理……霸道……這不是歧視人嗎……我其實不太明白，
    為什麼一個揚言說：『再講下去就別怪我不客氣』的民意代表
    ，自己說了這種話，到現在還不道歉……不明究理的指控，也
    沒證據，這樣合理？這麼會不會太霸道？利用勞工先天弱勢
    來欺壓勞工……我今天去看醫生……你會說為何不先請假再去看
    醫師？我的解釋是，病假補請應該不過分？」等語，有通訊
    對話紀錄影本可稽（見原審卷第133、162至163頁）。上訴
    人雖否認被證5、16即上開通訊對話紀錄影本之形式上真正
    ，經查被證5為通訊對話之文字紀錄影本，被證16則為手機
    截圖影本，被上訴人雖未提出被證5所示對話之全部截圖影
    本，惟關於上訴人未依規定請假部分之對話互核相符（見原
    審卷第133、162至163頁），且上訴人於110年10月6日本院
    準備程序中表明不爭執上開對話紀錄影本之真正（見本院卷
    第136頁），復無法證明與事實不符，僅陳稱應由被上訴人
    證明云云（見本院卷第228頁），即難認被證5、16非屬真正
    。
　⑵上訴人於109年9月3日又擅自離開工作崗位，經被上訴人詢問
    後，上訴人回應稱：「今天睡過頭，想問你可用補休嗎？……
    想順便說一聲，你不用特別改變你的個性，因為你不會改……
    你如果是分分鐘都要使用到人，你才覺得不會虧本（其實我
    不知道你的成本是什麼），那你指令要下得好一點……叫我回
    來用不著這麼不客氣、這麼嗆，我是人不是狗……今天你9：3
    0就到黨部看到我不在，我覺得沒甚麼問題啊，我不否認遲
    到」等語，有通訊對話紀錄影本可稽（見原審卷第134至135
    、164至165頁）。
　⑶上訴人於109年9月9日下午請假，但未表明請假時間，經被上
    訴人詢問稱：「下午指的是幾點到幾點，麻煩要寫清楚，不
    然我不知道要怎麼核准」，上訴人則稱：「其實你應該要比
    我了解」等語。被上訴人復於同日指示上訴人整理禮品清單
    ，標明單位名稱與品項，上訴人則稱：「你應該是想直接複
    製，然後只打前文跟商品介紹。比如：單位名稱：智協。你
    只想留智協，然後複製，比較方便？」，上訴人並於翌日稱
    ：「跟上次喪葬津貼一樣，你不想看我在網站找的資料……而
    是想有一小段話，直接貼給民眾……我說的沒錯哈哈，你就是
    想直接複製」，被上訴人表示議員助理跑行程是連續性工作
    ，並不符合勞基法第35條但書規定，上訴人則稱：「好喔，
    來看看會不會符合但書，我也很好奇」等語，有通訊對話紀
    錄影本可稽（見原審卷第166至169頁）。
　⑷從而上訴人屢次未依規定請假，經被上訴人詢問後，上訴人
    拒絕立即說明請假時間與原因，卻一再質疑被上訴人之指示
    ，足證上訴人不能勝任其所擔任之工作。上訴人雖聲請調查
    原證31、原證34，待證事實為被上訴人於109年7月1日同意
    上訴人彈性上班云云。經查依上開通訊對話紀錄影本可證，
    上訴人遭被上訴人發現不在工作崗位後，拒絕說明因病看診
    ，卻先指責被上訴人欺壓勞工；自陳睡過頭，卻又指責被上
    訴人口氣不佳，則依其情事應屬拒絕服從被上訴人之指揮監
    督，核與被上訴人是否同意上訴人彈性上班無關。是此部分
    證據調查聲請，均無必要。
　⒋拒絕說明無刪除雲端工作文件：
    被上訴人於109年9月21日第1次指示上訴人，將上訴人所刪
    除被上訴人所有之雲端工作文件盡速恢復並重新上傳，上訴
    人稱其整理文件習慣與他人不一樣，被上訴人乃稱這是規定
    ，並無與上訴人討論之意，且強調工作文件所有權屬於雇主
    。上訴人則稱：「你的律師說的嗎?我其實很羨慕你有這種
    只看法條跟一篇小短文就能解釋法律的自信……我實在很不想
    花自己的時間跟你講這些……你居然強迫我一定要上傳到你雲
    端，把東西變成你的，理由是這是規定？」。被上訴人於10
    9年9月22日第2次指示上訴人回復雲端文件，並要求上訴人
    說明為何當日未上班，上訴人遲至翌日始回應稱：「我到底
    要回你什麼？……9點沒到，我不能10點到？……關於我的東西
    要放到你的雲端這件事，你不是要問律師？律師出具法律意
    見了嗎？我能看看嗎？我一直在等你」。被上訴人於109年9
    月23日第3次指示上訴人下班前恢復雲端工作文件，勿將合
    理工作要求解讀成工作壓迫，上訴人回應稱：「開始出現資
    方請律師打壓勞工的情形了……我的東西為什麼要放到您的雲
    端？您能說明嗎？」。被上訴人第4次指示上訴人恢復雲端
    文件，並說明上傳雲端工作文件與著作人格權無關，上訴人
    則回應稱：「既然無關……那就是我的東西，我理解錯了嗎？
    」等語，有通訊對話紀錄影本可稽（見原審卷第140至142、
    170至172頁）。從而依上開對話紀錄影本所示，上訴人經被
    上訴人指示恢復上傳文件後，並無立即向被上訴人說明未刪
    除雲端文件，卻先後4次質疑被上訴人無權指示上訴人上傳
    文件，足證上訴人顯然無法理解被上訴人之指示，亦無法與
    被上訴人理性溝通，確實不能勝任所擔任之工作。則上訴人
    雖否認刪除被上訴人所有雲端工作文件，復聲請調查上證4
    所示文件存在，並聲請訊問證人林佳萱，待證事實為被上訴
    人之雲端工作文件仍屬存在，上訴人遵期整理完畢云云，即
    無必要。
  ⒌從而依上開通訊對話紀錄影本所示，足以證明上訴人不服從
    被上訴人之指示，拒絕研究勞工保險喪葬津貼相關問題、拒
    絕攜帶背心到指定地點、拒絕依規定請假、拒絕製作禮品清
    單、拒絕說明並無刪除被上訴人之雲端工作文件，因此被上
    訴人乃調整上訴人之工作並改為內勤，但上訴人之工作態度
    並無改善，兩造關係日益對立，足認上訴人確有不能勝任所
    擔任工作之情事，勞動關係受嚴重干擾而難期繼續，被上訴
    人有立即終結系爭契約之必要。則被上訴人依勞基法第11條
    第5款規定，終止系爭契約，符合解僱最後手段性原則，應
    屬合法。上訴人聲請命被上訴人舉證證明被上訴人終止系爭
    契約符合解僱最後手段性，並聲請訊問證人林佳萱、調查上
    證8云云，即無必要。
　⒍按勞資爭議在調解期間，資方不得因該勞資爭議事件而終止
    勞動契約，固為勞資爭議處理法第8條所明定，其立法目的
    旨在保障合法之爭議權，並使勞資爭議在此期間得以暫為冷
    卻，避免爭議事件擴大，是資方違反上開規定而終止契約，
    自非合法。經查被上訴人於109年10月7日通知上訴人於109
    年10月31日終止系爭勞動契約，已如前述，惟上訴人於109
    年10月30日始向新竹市政府申請勞資爭議調解，有新竹市政
    府勞資爭議調解紀錄影本可稽（見原審卷第36至37頁）。則
    據此足證上訴人於被上訴人預告終止系爭契約後23日始申請
    勞資爭議調解，核與上開規定不符，是被上訴人終止系爭契
    約為合法，亦與上開規定立法目的無違。從而上訴人求為判
    決如附表三所示，即屬無據。
五、綜上所述，上訴人依系爭契約關係，求為判決如附表三所示
    ，並非正當。原審為上訴人此部分敗訴之判決及駁回假執行
    之聲請，並無不合。上訴意旨指摘原判決不當，求予廢棄改
    判，為無理由，應予駁回。
六、本件事證已臻明確，兩造其餘之攻擊、防禦方法，核與判決
    結果不生影響，毋庸逐一論列，併此敘明。
七、據上論結，本件上訴為無理由。依民事訴訟法第449條第1項
    、第78條，判決如主文。
中　　華　　民　　國　　111 　年　　1 　　月　　26　　日
                  勞動法庭
                      審判長法  官  陳容正
                            法  官  劉素如
                            法  官  邱  琦
正本係照原本作成。
如不服本判決，應於收受送達後20日內向本院提出上訴書狀，其
未表明上訴理由者，應於提出上訴後20日內向本院補提理由書狀
（均須按他造當事人之人數附繕本）上訴時應提出委任律師或具
有律師資格之人之委任狀；委任有律師資格者，另應附具律師資
格證書及釋明委任人與受任人有民事訴訟法第466 條之1第1項但
書或第2項所定關係之釋明文書影本。如委任律師提起上訴者，
應一併繳納上訴審裁判費。
中　　華　　民　　國　　111 　年　　1 　　月　　26　　日
　　　　　　　　　　　　　　                            書記官  廖月女




附表一：上訴人於原審訴之聲明
編號   一 先位之訴： ⒈確認兩造間僱傭關係存在。 ⒉被告應自109年11月1日起至111年11月24日止，按月於每月30日給付原告3萬5,000元，暨自各期應給付日之翌日起至清償日止，按年息5%計算之利息。 ⒊被告應自109年11月1日起至111年11月24日止，按月向原告之勞工保險局退休金專戶提撥2,187元。 ⒋願供擔保請准宣告假執行。  二 備位之訴： ⒈被告給付109年11月1日至109年11月23日之工資2萬6,833元，暨應給付日之翌日起至清償日止，按年息5%計算之利息。 ⒉被告應發給載有原告姓名、性別、出生年月日、身分證字號、職務內容、到職日期、暨記載離職日期、離職原因（勞動基準法第11條第5款，但不可歸責於勞工）為非自願離職書予原告。 



附表二：原判決主文
編號   一 被告應開立非自願離職證明書予原告。  二 原告其餘之訴及假執行之聲請均駁回。  三 訴訟費用由原告負擔。 



附表三：上訴聲明
編號   一 原判決除確定部分外廢棄。  二 確認兩造間僱傭關係存在。  三 被上訴人應自109年11月1日起至111年11月24日止，按月於每月30日給付上訴人3萬5,000元，暨自各期應給付日之翌日起至清償日止，按年息5%計算之利息。  四 被上訴人應自109年11月1日起至111年11月24日止，按月提繳2,187元儲存於勞動部勞工保險局設立之退休金個人專戶。